【裁判字號】    99,上訴,1180
【裁判日期】    990608
【裁判案由】    違反藥事法
【裁判全文】
臺灣高等法院刑事判決                99年度上訴字第1180號
上  訴  人
即  被  告  甲○○
選任辯護人  陳聰能律師
上列上訴人因違反藥事法案件，不服臺灣桃園地方法院98年度訴
字第1234號，中華民國99年2月9日第一審判決（起訴案號：臺灣
桃園地方法院檢察署98年度偵字第17527號），提起上訴，本院
判決如下：
    主  文
上訴駁回。
    事  實
一、甲○○前於民國92年間，因違反藥事法案件，經臺灣臺中地
    方法院以92年度訴字第2091號刑事判決，判處有期徒刑4月
    ，得易科罰金，被告不服提起上訴，經臺灣高等法院臺中分
    院以93年度上訴字第1683號刑事判決撤銷原判決，改判處被
    告有期徒刑3月，得易科罰金確定，嗣經臺灣高等法院臺中
    分院以96年度聲減字第3887號刑事裁定減刑為有期徒刑1月
    又15日，得易科罰金確定，於97年3月6日易科罰金執行完畢
    。詎猶不知悔改，明知輸入任何藥品，非將藥品之成分、規
    格、性能、製法之要旨、檢驗規格與方法及有關資料及證件
    ，連同原文和中文標籤、原文和中文仿單及樣品，申請中央
    衛生主管機關查驗登記，經核准發給藥品許可證後，不得為
    之；且含人類胎盤絨毛分解物成分之皮下肌肉注射劑「
    LAENNEC INJ」未經行政院衛生署核發藥品輸入許可證，係
    未經核准擅自輸入之藥品，屬藥事法第22條第1項第2款未經
    核准不得擅自輸入之禁藥，於98年5月12日至13日間某日，
    在日本國境內，受日本人神荻晃德（音譯，原名KAMIOGI KO
    TOKU）所託將含人類胎盤絨毛分解物成分之皮下肌肉注射劑
    「LAENNEC INJ」攜往大陸地區上海參加展覽，而收受上開
    含人類胎盤絨毛分解物成分之皮下肌肉注射劑「LAENNEC
    INJ」1千5百支後，竟基於輸入禁藥之犯意，將上開禁藥置
    於其托運行李中，於98年5月13日下午，自日本搭乘中華航
    空公司CI-017號班機返抵臺灣桃園國際機場，未經核准而擅
    自輸入上開禁藥入境臺灣地區，且未為任何口頭或書面申報
    ，即欲由桃園國際機場第2航廈入境檢查室第9號綠線免申報
    檯通關入境，嗣於同日下午5時30分許，甲○○在上開免申
    報檯通關之際，為海關人員當場查獲，並在甲○○托運行李
    中扣得「LAENNEC INJ」皮下肌肉注射劑1千5百支，始悉上
    情。
二、案經財政部臺北關稅局函送臺灣桃園地方法院檢察署檢察官
    偵查起訴。
    理  由
壹、證據能力有無之判斷：
    本件認定事實所引用之本件卷內所有卷證資料（包含人證與
    文書證據、物證等證據），並無證據證明係公務員違背法定
    程序所取得；而檢察官、被告對本院提示之卷證，亦均表示
    同意作為證據等語在卷（見本院卷第22頁反面至第23頁），
    且卷內之文書證據及證人於審判外之陳述，亦無刑事訴訟法
    第159條之4之顯有不可信之情況與不得作為證據之情形，且
    被告未曾提及檢察官在偵查時，有任何不法取供之情形，且
    客觀上並無顯不可信之情況。綜上，依刑事訴訟法第159條
    至159條之5之規定，本件認定事實所引用之本件卷證所有證
    據（包含人證與文書證據、物證等證據），均有證據能力，
    合先敘明。
貳、實體方面：
一、訊據上訴人即被告甲○○固不否認於上開時、地，未取得上
    開藥品輸入許可證，即攜帶扣案「LAENNEC  INJ」皮下肌肉
    注射劑1千5百支入境臺灣，並於通關查驗時被海關人員查獲
    之事實，惟矢口否認有何輸入禁藥之犯行，辯稱：上開藥品
    係伊受日本人神荻晃德所託要攜帶到上海參加同年月19日之
    展覽，而伊前往上海之前，要先回臺灣探望家人，才會將該
    等皮下肌肉注射劑攜入臺灣，並非故意輸入，至多也是過失
    所致，所為並不成立藥事法第82條第1項之輸入禁藥罪，況
    伊在海關被查獲時，才知悉該等藥品可以託寄在海關云云。
    經查：
(一)、被告於98年5月12日至13日間某日，在日本國境內，受日本
    人神荻晃德所託攜帶含人類胎盤絨毛分解物成分之皮下肌肉
    注射劑「LAENNEC  INJ」1千5百支，欲至大陸地區上海參加
    展覽，並將該等皮下注射劑置放在其所有托運行李中，於同
    年月13日下午，自日本搭乘中華航空股份有限公司CI-017號
    班機返抵臺灣桃園國際機場，由該機場第2航廈第9號綠線免
    申報檯通關入境時，於同日下午5時30分許，為海關人員當
    場查獲，並扣得上開皮下肌肉注射劑等情，迭經被告坦認在
    卷（見偵卷第11頁、原審2780號卷第15頁反面、原審1234號
    卷第15頁反面、本院卷第22頁反面、第36頁反面），而被告
    有於前揭時地經海關人員當場查獲上開注射劑一節，亦據證
    人即臺北關稅局查驗人員邱千珍於原審審理時證述明確（見
    原審1234號卷第14頁反面至第15頁），並有含人類胎盤絨毛
    分解物成分之皮下肌肉注射劑「LAENNEC  INJ」1千5百支扣
    案可資佐證，且有台北關稅局扣押貨物、運輸工具收據及搜
    索筆錄等件在卷可稽（見偵查卷第3頁），堪信為真實。
(二)、復按輸入藥品，應依藥事法第39條規定將其成分、規格、性
    能、製法之要旨，檢驗規格與方法及有關資料或證件，連同
    原文和中文標籤、原文和中文仿單及樣品，並繳納證書費、
    查驗費，申請中央衛生主管機關行政院衛生署查驗登記，經
    核准發給藥品許可證後，始得由藥品許可證所有人及其授權
    者輸入，藥事法第39條定有明文；而未經依藥事法第39條之
    規定申請核准擅自輸入之藥品，除係旅客或隨交通工具服務
    人員攜帶自用藥品進口者，或依藥物樣品贈品管理辦法規定
    申請為藥物樣品外，即係屬藥事法第22條第1項第2款前段之
    禁藥，藥事法第22條第1項第2款、藥事法施行細則第6條、
    藥物樣品贈品管理辦法第2條設有明文。經查，扣案之「LAE
    NNEC INJ」1千5百支，為含人類胎盤絨毛分解物成分之皮下
    肌肉注射劑，且宣稱係肝機能改善劑等醫療效能，應屬藥品
    管理，行政院衛生署未曾核准該項產品，有行政院衛生署98
    年6月29日衛署藥字第0980017756號函在卷可稽（見偵卷第8
    頁）。是扣案之「LAENNEC INJ」皮下肌肉注射劑1千5 百支
    ，應以藥品管理，且未經行政院衛生署核准；被告亦未取得
    該藥品之核發藥品輸入許可證，業據被告供承在卷，是認被
    告輸入之「LAENNEC  INJ」皮下肌肉注射劑1千5百支，係屬
    藥事法第22條第1項第2款前段所稱之未經核准擅自輸入之藥
    品。而被告所攜帶輸入上開藥品數量高達1千5百支，顯然超
    出自用範圍甚多，況被告亦供承該等藥品係欲攜至大陸上海
    地區參展用，自非供自用甚明。故上開扣案之「LAENNEC IN
    J」皮下肌肉注射劑1千5百支即非藥事法第22條第1項第2款
    但書攜帶自用之藥品，被告所攜帶入境之「LAENNEC  INJ」
    皮下肌肉注射劑1千5百支，應論以未經許可輸入禁藥罪甚明
    。
(三)、被告雖以前開情詞置辯，惟：
  1.被告前曾設立公司從事進口小兒麻痺、白喉、麻疹、破傷風
    等疫苗及進口血清白蛋白等藥品，又現擔任日本公司「日生
    創健株式會社」之藥品顧問，為被告於原審審理時自承甚明
    （原審1234號卷第13頁），並經證人神荻晃德於原審審理時
    證述在卷（見原審1234號卷第13頁反面），再參以被告自98
    年1月7日起至同年5月13日止，頻繁入出我國境高達13次，
    有被告之入出境日期證明書1份附卷可考（見原審2780號卷
    第24頁），被告既常出入國境，又係從事藥品相關工作，對
    於攜帶藥物入境我國，必須取得藥品輸入許可證之限制規定
    ，應有相當認識。被告既有此認識，縱未取得許可，亦應於
    入境時主動申報，而非於查獲後，始表明要託寄之意，然被
    告不僅未於入境時主動申報，反於提領托運行李後沿第9號
    綠線免申報檯通關，是其矇混僥倖過關之意圖甚明。況被告
    既已攜帶禁藥入境，則其遭海關查獲時，有無同意託寄或扣
    押，均屬犯後態度問題，尚難憑為被告有無輸入禁藥犯意之
    判斷，是被告辯稱伊遭海關查獲時，有同意託寄，顯見伊非
    故意輸入禁藥云云，即無可採。被告於本院審理時雖聲請傳
    喚證人邱千珍欲查明同意寄關之海關人員姓名，並欲再傳該
    同意寄關之海關人員，惟被告遭海關查獲攜帶禁藥入境後是
    否同意託寄，並不影響其輸入禁藥犯行，已如前述，故本院
    認無傳喚此等證人之必要，附此敘明。
  2.又本件扣案之「LAENNEC  INJ」皮下肌肉注射劑，由其外包
    裝上之記載有「胎盤抽出物製劑」、「LAENNEC  INJ」，一
    般人一望即知係內含人類胎盤抽出物之注射針劑，是就已有
    長年進口藥品工作經驗之被告而言，更難諉為不知。況依證
    人神荻晃德於原審審理時所述：「（本件扣案之注射劑是否
    具有醫療效能？）在日本研發結果同時具有醫療及保健功效
    」、「（所含人類胎盤絨毛分解物成分是否具有改善肝機能
    之功效？）有」、「（被告是否知道他帶去上海參展之針劑
    是有關健康醫療方面之物品？）他知道是一種抗老功用之物
    品」等語（見原審卷第14頁），足見被告確實知悉本件扣案
    之「LAENNEC  INJ」皮下肌肉注射劑1千5百支，係具醫療效
    果之注射針劑，且係未曾由行政院衛生署依藥事法第39條規
    定核發輸入許可證之禁藥無誤。再觀諸上開被告之入出國日
    期證明書，可知被告自98年1月7日起至同年5月13日止，頻
    繁入出境我國達13次，且於98年5月12日才出境至日本，翌
    日（即13日）即自日本返回我國，其自98年5月12日離境至
    翌日返國亦僅有1日而已，顯無何須急迫帶著上開大量禁藥
    入境我國探視家人之必要。被告辯稱其係為返臺探視家人而
    不慎將上開禁藥攜入臺灣云云，有違常情殊甚，實無可採。
    是被告既明知上開藥品係屬禁藥，未取得許可不得輸入，竟
    仍於前揭時地將該等禁藥置放在托運行李中，而於入境時未
    主動申報，並欲自第9號綠線免申報檯通關，其有輸入上開
    「LAENNEC  INJ」皮下肌肉注射劑1千5百支之故意，至為灼
    然。被告雖聲請傳喚邱千珍、鍾昭亭以證明被告為海關人員
    查獲後，有出示上開藥品收據予海關人員，欲證明被告並無
    輸入禁藥之故意，然被告提示上開藥品收據予海關人員係其
    輸入上開藥品進入我國被查獲後之行為，而藥事法第82條第
    1 項之輸入禁藥罪僅係處罰輸入未經我國許可之藥品行為，
    並不過問該藥品來源合法與否，被告有輸入該等禁藥之故意
    ，既已如前述，故縱該等藥品本係被告受託持以前往大陸地
    區參展，亦不影響本案犯行，本院就此亦認無傳喚邱千珍、
    鍾昭亭之必要，均併此敘明。
(四)、綜上所述，被告所辯，顯係事後卸責之詞，要無可採。本件
    事證已臻明確，被告犯行堪以認定。
二、按藥事法第82條第1 項所謂輸入，係指由國外將偽藥或禁藥
    運輸進入我國領土者而言（參照最高法院71年台上字第8219
    號判例）。核被告甲○○所為，係犯藥事法第82條第1 項之
    輸入禁藥罪。查被告有上揭事實欄記載之犯罪科刑及執行紀
    錄，有卷附臺灣高等法院被告前案紀錄表可按，其於受有期
    徒刑之執行完畢後，5 年以內故意再犯本件有期徒刑以上之
    本罪，為累犯，應依刑法第47條第1項規定加重其刑。
三、原審以被告所為事證明確，適用藥事法第82條第1項、刑法
    第11條前段、刑法第47條第1項之規定，併審酌被告擅自輸
    入上開禁藥，數量非微，試圖規避中央衛生主管機關稽核全
    國藥物輸入、管理等相關措施，惟甫輸入即遭海關查獲，扣
    案藥品均尚未流入市面或供他人施打，所造成危害程度非重
    ，及其素行、犯罪動機、目的、手段、犯罪後雖承認有攜入
    上開注射劑，然飾詞卸責否認犯罪之態度等一切情狀，量處
    有期徒刑4月。並敘明按違禁物係指依法令禁止製造、運輸
    、販賣、持有及行使之物而言。藥事法對偽藥及禁藥，並無
    禁止持有規定，則除其他法令另有禁止製造、運輸、販賣、
    持有及行使規定外（如安非他命，毒品危害防制條例規定，
    不得非法輸入、製造、運輸、販賣、持有、施打或吸用，屬
    違禁物），偽藥及禁藥，並非均屬違禁物；海關緝私條例第
    36條第3項所規定之沒入處分，係屬行政罰，而刑法第38條
    第1項各款所規定之沒收，則屬刑事罰，二者性質不同，即
    無所謂特別法較普通法優先適用之問題。又走私之貨物，若
    已經海關主管機關依海關緝私條例第36條第3項之規定處分
    沒入確定者，因該貨物已非屬犯人所有，法院固不得依刑法
    第38條第1項第2、3款之規定，更為沒收之諭知；但若未經
    海關主管機關處分沒入者，法院仍非不得依上開規定諭知沒
    收（最高法院85年度台上字第4545號及93年度台上字第2581
    號判決意旨可資參照）。揆諸前開判決意旨說明，本件扣案
    之「LAENNEC  INJ」皮下肌肉注射劑1千5百支，未經相關主
    管機關先行依藥事法第79條第1項規定為沒入處分，此有本
    院電話紀錄1紙在卷可佐，然扣案之「LAENNEC INJ」皮下肌
    肉注射劑1千5百支，並非違禁物，雖係供被告犯罪所用之物
    ，然被告係受日籍神荻晃德所託欲攜往上海參展而輸入上開
    禁藥，該等禁藥自非被告所有，爰不予宣告沒收。經核其認
    事用法及量刑均無不當，被告猶執前詞否認犯罪，並無理由
    ，應予駁回。
據上論斷，應依刑事訴訟法第368條，判決如主文。
本案經檢察官何明楨到庭執行職務。
中    華    民    國    99    年    6     月    8      日
                  刑事第二十二庭審判長法  官  郭雅美
                                      法  官  洪于智
                                      法  官  李麗珠
以上正本證明與原本無異。
如不服本判決，應於收受送達後10日內向本院提出上訴書狀，其
未敘述上訴之理由者並得於提起上訴後10日內向本院補提理由書
（均須按他造當事人之人數附繕本）「切勿逕送上級法院」。
                                      書記官  陳禹任
中    華    民    國    99    年    6     月    9      日
附錄：本案論罪科刑法條全文
藥事法第82條第1項：
製造或輸入偽藥或禁藥者，處10年以下有期徒刑，得併科新臺幣
1千萬元以下罰金。

司法院資訊處製作；財團法人民間司法改革基金會備份。
